【裁判字號】    98,上訴,166
【裁判日期】    980311
【裁判案由】    違反槍砲彈藥刀械管制條例
【裁判全文】
臺灣高等法院刑事判決                 98年度上訴字第166號
上  訴  人  臺灣宜蘭地方法院檢察署檢察官
被      告  甲○○
                    現於台灣台北看守所
指定辯護人  本院公設辯護人李廣澤
上列上訴人因被告違反槍砲彈藥刀械管制條例案件，不服臺灣宜
蘭地方法院97年度重訴字第3號，中華民國97年12月15日第一審
判決（起訴案號：臺灣宜蘭地方法院檢察署96年度偵字第3172號
），提起上訴，本院判決如下：
    主  文
上訴駁回。
    理  由
一、公訴意旨略以：被告甲○○自其父吳阿良於民國（下同）87
    年10月13日死亡後，即將吳阿良所遺留具有殺傷力之土造長
    槍1枝（槍枝管制編號為0000000000）置於宜蘭縣大同鄉松
    羅村南巷71號住處，而未經主管機關許可持有之。復於96年
    6、7月間，未經主管機關許可，在宜蘭縣大同鄉松羅村南巷
    71號住處，組合具擊發機構之金屬槍身及土造金屬槍管，製
    造可供擊發口徑0.25吋建築工業用彈之具有殺傷力之土造長
    槍1枝（槍枝管制編號0000000000），因認被告涉犯槍砲彈
    藥刀械管制條例第8條第1項、第4項之非法持有、製造槍枝
    之罪嫌云云。
二、按行為之處罰，以行為時之法律有明文規定者為限；行為不
    罰者應諭知無罪之判決，刑法第1條前段、刑事訴訟法第301
    條第1 項分別定有明文。次按，原住民未經許可持有自製之
    獵槍，供作生活工具之用者，處新臺幣2,000元以上2萬元以
    下罰鍰，槍砲彈藥刀械管制條例有關刑罰之規定，不適用之
    ，槍砲彈藥刀械管制條例第20條第1項亦定有明文。
三、本件檢察官起訴被告涉犯上開罪嫌，無非以：被告之自白，
    再佐以扣案土造長槍2支、內政部警政署刑事警察局槍彈鑑
    定書為其論據。惟經訊據被告甲○○，固坦認有持有及製造
    上開土造長槍等情，惟堅決否認有何違反槍砲彈藥刀械管制
    條例之犯行，其於原審審理時辯稱：伊係泰雅族原住民，為
    了生活上山打獵才持有及製造槍枝等語；在本院審理時復辯
    稱：「一枝是我爸爸留下來的，另一枝是我自己製造的，用
    來打飛鼠。」等詞；本院指定之公設辯護人李廣澤為被告辯
    護稱：「、查槍砲彈藥刀械管制條例第20條明定：「原住
    民未經許可，製造、運輸或持有自製獵槍、魚槍，．．．工
    作生活工具之用者，處新台幣2千元以上2萬元以下罰鍰，本
    條例有關刑罰之規定，不適用之。」本案檢察官在上訴書中
    ，對被告是原住民而且槍彈主要係經打獵之用，似並不爭執
    ，有爭執者為被告所製之獵槍可以射擊子彈，因而認為被告
    觸犯刑責。而其主張被告犯有刑責之依據，為內政部87年6
    月2日內警字第8770116號函釋。但依刑法第2條規定從輕從
    新之原則，94年1月26日公布施行之槍砲彈藥刀械管制條例
    第20條已明確排除原住民持有自製之獵槍刑責，因此，87年
    間內政部之前開函釋，自應抵觸法律而屬無效。、關於公
    訴人主張被告持槍恐嚇，而認為其持槍另有犯罪之目的部分
    ，依公訴人起訴書之犯罪事實欄中認定：「被告又另行起意
    ，於96年8月16日上午7、8時許，攜帶前開自製之土造長槍
    ，前往大同鄉松羅村南巷62號被害人吳佩玲住處前，出言恐
    嚇要被害人吳女家死光光，．．．。」，檢察官既然明確認
    定被告是另行起意才觸犯本案之恐嚇罪，則其與被告在前此
    之87年10月13日、96年6、7月間，持有本件扣案之2枝獵槍
    即無任何關連。公訴人以被告在本件中牽扯以獵槍恐嚇被害
    人吳女一事，認定被告持有上述槍枝時可能具有另行之犯罪
    意圖，即有引用証據資料錯誤之情，當非可採。故此，請維
    持有利於被告之原審判決，駁回檢察官之上訴，其餘詳如98
    年2月12日辯護書所載。」等語。
四、本院查：
（一）本件被告為警查獲之土造長槍2支經送鑑定結果，其中1支
      （槍枝管制編號0000000000號），係土造長槍，由具擊發
      機構之金屬槍身及土造金屬槍管組合而成，擊發功能正常
      ，可供擊發口徑0.25吋建築工業用彈，用以發射彈丸使用
      ，認具殺傷力；另1枝（槍枝管制編號0000000000號），
      係土造長槍，由具擊發機構之木質槍身及土造金屬槍管組
      合而成，擊發功能正常，可供擊發口徑0.27吋建築工業用
      彈，用以發射彈丸使用，認具殺傷力，此有內政部警政署
      刑事警察局96 年9月28日刑鑑字第0960134556號、96年10
      月19日刑鑑字第096 0134558號槍彈鑑定書在卷可稽，是
      被告未經許可，持有及製造可發射子彈具有殺傷力之槍枝
      等事實，應堪以認定。
（二）然查，被告為泰雅族山地原住民，此有其個人戶籍資料查
      詢單在卷可參，惟按：依原住民基於不同之文化傳統，其
      所追求之價值與其他族群迥然不同，其傳統生活之內涵與
      其他族群有甚大之差異。而原住民依先祖所留下之傳統方
      式製造獵槍上山獵捕飛禽走獸，並將所得獵物與族人分享
      ，本屬原住民傳統生活方式中極為重要之一部分，此乃眾
      所皆知之事實。近年來，原住民之生活型態雖已因社會之
      整體發展及族群之融合而發生重大之改變，其專以狩獵為
      生或以狩獵為主要生活內容者，雖已罕見，惟自製簡易獵
      槍，於農閒或工作之餘入山狩獵，仍屬部分原住民難以忘
      情之生活內容。是以，85年9月25日修正公布之槍砲彈藥
      刀械管制條例第14條（86年11月24日修正時移置於23條）
      即已明定：「獵槍、魚槍、刀械專供生活習慣特殊國民之
      生活工具者，其管理辦法，由中央主管機關於本條例修正
      公布後六個月內定之。」；於86年3月24日復公布「生活
      習慣特殊國民獵槍魚槍刀械管理辦法」，該辦法第3條第2
      項所謂「專供生活習慣特殊國民生活工具」，即包括原住
      民於狩獵、祭典等場合所使用之獵槍在內。依該辦法之規
      定，只要不具備該辦法第5條所規定之消極條件，並完成
      警察機關之報備及發照手續後，即可自製或持有獵槍（參
      見該辦法第4條至第6條規定）。換言之，原住民依前開管
      理辦法之規定自製或持有自製獵槍，乃至於持槍入山狩獵
      ，除有違反野生動物保育法之情形外，非法所不許。嗣後
      ，因原住民未依前開管理辦法之規定合法自製或持有獵槍
      而誤觸槍砲彈藥刀械管制條例重典之情形仍層出不窮，立
      法者有鑑於此，乃於86 年11月24日日修正公布槍砲彈藥
      刀械管制條例第20條第1項明定：「原住民未經許可，製
      造、運輸、陳列或持有自製之獵槍，供作生活工具之用者
      ，減輕或免除其刑，並不適用前條（第19條強制工作）之
      規定。」，其立法理由說明略謂：「基於原住民所自製之
      獵槍，係屬傳統習慣專供獵捕維生之生活工具，且其結構
      、性能及殺傷力均遠不如制式獵槍，為恐原住民偶一不慎
      ，即蹈法以第8條（製造、持有獵槍罪）或第11條相加，
      實嫌過苛，爰增訂得減輕或免除其刑規定，並得排除本條
      例強制工作之適用。」；然而原住民未依前揭管理辦法規
      定，合法自製及持有獵槍，觸犯槍砲彈藥刀械管制條例第
      8條規定之情形仍一再發生，立法者乃再於90年11月14日
      修正公布槍砲彈藥刀械管制條例20條第1項明定：「原住
      民未經許可製造持有自製之獵槍，供作生活工具之用者，
      處以新臺幣2千元以上2萬元以下罰鍰。」之行政罰，而將
      刑事處罰予以除罪化。依據該條修正立法理由說明：「刪
      除『減輕或免除其刑』幾字，給予除罪化．．．，因為既
      然屬於供作生活上及文化上工具之用，而無據為犯罪工具
      的意圖．．．以落實憲法增修條文及符合本條例多元化主
      義的政策目標與規範意旨」，可知此次修法之主要目的，
      乃在貫徹憲法增修條文第10條第11項：「國家肯定多元文
      化，並積極維護發展原住民族語言及文化」之精神，落實
      保障原住民原有生活及文化習慣之立法政策。綜合立法者
      正視原住民文化之差異性而於歷次修法所展現對原住民文
      化傳統之尊重和寬容，就原住民本於其文化傳統所形成之
      特殊習慣，專為其於生活中所從事之狩獵活動為目的，而
      以傳統方法製造或持有簡易獵槍，即應有前揭規定之適用
      。
（三）內政部固於87年6月2日曾就「原住民自製獵槍」之認定乙
      事以台（87）內警字第8770116號函解釋稱：「自製獵槍
      ：指原住民傳統習慣專供捕獵維生之生活工具，由申請人
      自行獨力製造或與非以營利為目的之原住民在警察分局核
      准之報備地點協力製造完成，以逐次由槍口裝填黑色火藥
      於槍管內，打擊底火或他法引爆，將填充之射出物射出，
      非使用具有彈頭、彈殼及火藥之子彈者。射出物：指供自
      製獵槍引爆槍管內火藥後發射之用，填充於槍管內，遠小
      於槍管內徑之固體物，如玻璃片、彈丸等，且不含具有彈
      頭、彈殼及火藥之子彈。」云云（參見96年度偵字第3172
      號卷第45-46頁），但依前述，槍砲彈藥刀械管制條例第
      20 條制定之目的，係尊重原住民文化傳統，對其文化傳
      統所形成之自製獵槍狩獵特殊習慣予以保護，而非其傳統
      製作獵槍工藝之保存延續。原住民於傳統自製獵槍文化習
      慣之基礎上，改良技藝及增進安全性前提下自行獨力製作
      之獵槍，尚難謂與其文化傳統有違。故槍砲彈藥刀械管制
      條例第20條第1項所稱之「自製獵槍」，應屬槍砲彈藥刀
      械管制條例第4條第1項第1款之「其他可發射金屬或子彈
      具有殺傷力之各式槍砲」，是鑑定後認屬「其他可發射金
      屬或子彈具有殺傷力之各式槍砲」而為原住民族本於其文
      化傳統，供其於生活中從事狩獵、祭典、文化、技藝傳承
      等活動使用，而簡易自製者即屬自製獵槍，前揭內政部警
      政署台（87）內警字第8770116號函釋係屬主管行政機關
      依職權所為之解釋性行政規則，其等就自製獵槍之定義增
      加法律所無之限制，有違憲法多元文化之精神及槍砲彈藥
      刀械管制條例歷次修法所揭示之意旨，無拘束本院之效力
      ，本院不予援用。
（四）本件扣案之土造長槍2枝，均屬外型簡單、結構簡略、材
      質粗糙，應可認係簡易自製之槍枝無訛。又被告係泰雅族
      山地原住民，且為警查獲後，於警訊、檢察官偵查、原審
      及本院審理中，對於其持有及製造槍枝係以供狩獵之用均
      坦承在卷，核與山地原住民族捕獵之習慣與社會普遍之認
      知相符，被告辯以因欲打獵而持有及製造槍枝等語，衡情
      應堪採信。從而，被告未經許可而持有及製造獵槍，顯係
      基於文化傳統所形成之習慣，供其於生活中從事狩獵為目
      的而持有及製造，依槍砲彈藥刀械管制條例第20條第1項
      之規定，被告之持有及製造槍枝之行為為刑罰所不罰，此
      部分自應為無罪之諭知。
五、原審以被告此部分之行為不罰而為被告無罪之諭知，經核其
    認事用法均無不合。本件公訴人之上訴意旨雖指稱：查獲
    之二支土造長槍經內政部警政署刑事警察局鑑定結果，均具
    有殺傷力，且查扣之子彈為建築工業用彈，是原審是否可認
    定為屬於原住民族本於其文化傳統，供其於生活中從事狩獵
    、文化、祭典、技藝傳承等活動使用，而簡易自製獵槍？
    內政部警政署台（87）內警字第8770116號之函釋是否可認
    係解釋性行政規則，法院不受其拘束而可不予援用？被告
    持用上開編號0000000000號土造長槍用以恐嚇，其目的為何
    未見原審說明云云，而指摘原判決就此部分為無罪之判決係
    不當；惟查，原審就前開上訴意旨所指部分，已予判決理由
    中詳予說明、指駁，且被告持上開土造長槍恐嚇致危害於安
    全部分，亦已判決有罪，詳如原審判決書所載。本件公訴人
    之上訴意旨仍執前詞指摘原判決此部分不當，難認為有理由
    ，應予駁回。
六、本件被告另被訴恐嚇致危害於安全部分已判決有罪確定，附
    此敘明。
七、據上論斷，應依刑事訴訟法第368條，判決如主文。
本案經檢察官劉靜婉到庭執行職務。
中    華    民    國    98    年    3     月    11    日
                  刑事第十六庭審判長法  官  溫耀源
                                    法  官  王敏慧
                                    法  官  許增男
以上正本證明與原本無異。
檢察官如不服本判決，應於收受送達後十日內向本院提出上訴書
狀，其未敘述上訴之理由者並得於提起上訴後十日內向本院補提
理由書（均須按他造當事人之人數附繕本）「切勿逕送上級法院
」。
                                    書記官  楊麗雪
中    華    民    國    98    年    3     月    11    日


司法院資訊處製作；財團法人民間司法改革基金會備份。
